【裁判字號】    89,上易,327
【裁判日期】    890511
【裁判案由】    詐欺
【裁判全文】
臺灣高等法院臺南分院刑事判決        八十九年度上易字第三二七號 首股 Ａ
      上訴人即
      自  訴  人  甲  ○  ○
      被      告  乙  ○  ○
右上訴人因被告詐欺案件，不服臺灣臺南地方法院八十八年度自字第五二六號中華民
國八十九年一月十二日第一審判決，提起上訴，本院判決如左：
      主      文
上訴駁回
      理      由
一、自訴意旨略以：被告乙○○於民國（下同）八十六年八月二十日，經介紹主動央
    求參加自訴人所召集每會會款新台幣（下同）一萬元整，且底標為一千元整之民
    間互助會，被告明知伊無給付會款能力，卻執意參加二會，是被告自始即蓄意於
    標得互助會款後，以逃匿之方式詐取互助會款，此由被告於標得所參加之二會互
    助會款後，旋即隱匿避而不見足徵之，嗣經自訴人多方查訪，竟發現被告為避免
    被自訴人尋獲追索該互助會款，竟將伊所有之通訊電話號碼予以停用及變更，且
    為避免伊財產被自訴人聲請查封拍賣，又將伊所有坐落於高雄市○○區○○段二
    小段○八九地號之土地，於八十八年五月六日以買賣名義，將該筆土地移轉登記
    於伊胞弟劉漢新之名下，因認乙○○涉有刑法第三百三十九條之詐欺罪嫌。
二、按犯罪事實應依證據認定之，無證據不得推定其犯罪事實；又不能證明被告犯罪
    者，應諭知無罪之判決，刑事訴訟法第一百五十四條、第三百零一條第一項分別
    定有明文。而所謂證據，須適於被告犯罪事實之證明者，始能採為斷罪資料（參
    照最高法院五十三年度台上字第二七五○號判例）。法院如未能發現相當證據或
    證據不足以證明，自不能以推測或擬制之方法以為裁判基礎（參照同院四十年台
    上字第八六號判例）。是以法院認定不利被告之事實，須依積極證據；苟積極證
    據不足為不利被告事實之認定時，即應為有利於被告之認定，更不必有何有利之
    證據（參照同院三十年上字第八一六號判例）。又被害人之陳述如無瑕疵，且就
    其他方面調查又與事實相符，固足採為科刑之基礎；倘其陳述尚有瑕疵，則在末
    究明前，遽採為論罪科刑之根據，即難認無適法（參照同院六十一年台上字第三
    ○九九號判例）。次按刑法第三百三十九條第一項之詐欺罪，必須行為人自始基
    於不法所有之意圖，以客觀上足以使人陷於錯誤之手段，欺矇被害人使之交付財
    物，始足當之。若所使用之手段在客觀上不足以使人陷於錯誤，即不得以詐欺罪
    相繩（參照同院四十六年度臺上字第二六○號判例）。至於民事關係當事人間，
    債務人若有未依約定之債務本旨履行者，於社會一般交易經驗上原因非一，舉凡
    因不可歸責於己之事由致不能給付，或因合法主張抗辯事由而拒絕給付，或因財
    產、信用狀況緊縮而無力給付，甚至於債之關係成立後，另起惡意遲延給付，皆
    有可能，非必出於自始無意給付之財產犯罪一端。而刑事被告依法不負自證無罪
    之義務，若別無足以證明被告自始立圖不法所有之積極證據，縱使其就所負債務
    惡意違約不為履行，仍僅為民事上之糾紛，要難違反刑事訴訟法第一百五十四條
    之規定，以單純債務不履行之狀態，推定被告自始具有不法所有之詐欺意圖，而
    轉令其提出有利於己之反證，此項禁止推定罪狀之法則，並非僅為被告個人之訴
    訟利益而設，尤重在發見真實，以求國家刑罰權之正確行使，質言之，若無足可
    證明被告從事犯罪構成要件之積極證據，而依自辯過程蒐求、推測其犯罪事實，
    非法之所許，合先敘明。
三、本件自訴人認被告涉有詐欺罪嫌，無非以被告明知無給付會款能力，執意參加二
    會，於標得所參加之二會互助會款後，旋即隱匿避而不見為免被自訴人尋獲追索
    該互助會款，將伊所有之通訊電話號碼予以停用及變更，，又將伊所有坐落於高
    雄市○○區○○段二小段○八九地號之土地，於八十八年五月六日以買賣名義，
    將該筆土地移轉登記於伊胞弟劉漢新之名下，並舉互助會單影本乙紙及土地登記
    謄本乙份以資佐證。然訊據被告乙○○固坦承於前揭時地參加自訴人甲○○召募
    之互助會等情不諱，惟矢口否認有何詐欺之犯行，辯稱：伊因為沒有工作，無力
    繳會錢，且與朋友合開之保養廠，經營不好所以沒錢繳納會款，至於土地是父親
    遺留給伊兄弟，因伊之弟弟支助很多，所以過戶給伊弟云云。
四、經查，民法修正前依台灣省民間互助會習慣，互助會係會首與會員間所訂立之契
    約，會員與會員間並無法律關係之存在，互助會定期開標，以標金（即所謂會息
    ）最高者為得標，會員得標時應付出標金，此項標金為未得標會員所應得之利益
    ，會首倒會應認為有損害未得標會員所應得利益之行為，對於未得標會員，除應
    給付原繳會款外，並應負給付標金之義務（最高法院四十九年台上字第一六三五
    號、六十三年台上字第一一五九號判例參照），可知互助會契約為民間流行之非
    典型契約，且屬單線關係之合會契約，已得標之會員應給付每期會款予會首，債
    之關係僅存在於會首與會員之間，而本件自訴人所召集之互助會，自八十六年八
    月二十日起會，被告於八十六年九月二十日第二會及八十七年五月二十日第十會
    分別得標，直至八十八年五月份起未再繳交會款迄今，業據自訴人陳明在卷，足
    見雙方曾於八十六年八月二十日合意成立互助會契約關係，又被告自八十七年五
    月二十日標得第二會起至八十八年五月續繳交一年之會款，方因經濟拮据難以為
    繼始未再繳交會款，並非自標會時起即拒絕繳交會款，拒絕給付之原因非始於締
    約之初，而係發生於一年之後，因之；互助會之招募依民法修正前民間之習慣，
    會首須對全部會員負責會款之收取、開標及交付標金，若有死會會員拒絕續繳會
    款或活會會員個別請求止會清算，均由會首負責，會首為免損失慎選會員乃屬必
    然，會首評估會員之經濟能力方允其加入，係會首是否接受會員承諾必經之程序
    ，經此程序招募各個會員，若會員未使用欺瞞之方法影響會首對該契約之風險評
    估，陷於錯誤相信其確能給付允之參加互助會，讓其藉合法之標會方法取得不法
    利益時，尚難依此遽指其單純要求加入之行為為詐欺之行為，本件被告無給付會
    款能力，卻執意參加二會，此或雖未為自訴人所明知，然會員有無給付會款之能
    力，本為會首召會之始所應評估之風險，如會員之加入互助會未因使用詐術者，
    尚難以詐欺罪相繩。
五、次查，會首之招募為契約之要約，會員答應加入為契約之承諾，雙方意思表示一
    致後，契約成立，會單之簽寫僅是證明契約成立之證據方法，會員加入後縱無支
    付能力亦無解於契約成立之效力，互助會契約成立後，各會員對會首負有繳交會
    款之義務及享有標會領取標金之權利，活會會員標會領取標金為行使權利之行為
    ，本件自訴人之交付會金於被告係基於契約之約定，非因被告使用詐術因而陷於
    錯誤所致。又本罪之成立除具客觀構成要件外，仍須具主觀構成要件即構成要件
    故意與「不法所有意圖」，所謂「不法所有意圖」之不法意圖，指行為人對該物
    於法律上並未具有支配權利或請求理由之認知。此一欠缺適法權源或正當理由之
    心態，並不以達明知之程度為必要，所有意圖，即「取得意圖」之謂，乃兼指消
    極地排除原權利人之權利行使或支配狀態，以及積極地對該物（兼含物之本體與
    物所內含之經濟價值）擬持續地以所有人地位自居之據為己有心態，故除非會員
    跟會之初即存標會後即拒絕給付之意圖，並於互助會開標初期數會得標，致所交
    會款與取得之標金相比顯不相當，且無法繼續給付之原因係可歸責於己者，始可
    論有「不法所有意圖」，否則以得標會員單純之事後未繳交會款，即認具有「不
    法所有意圖」，將混淆民、刑事責任，難以區分民事不法與刑事不法之範圍。本
    件被告得標取得標金之後，於繳交一年之會款，方因經濟拮据難以為繼，始未再
    支付會款，後雖為逃避會首追索遷離住所，變更聯絡電訊，甚而將名下土地過戶
    登記於他人，因其僅係單純的逃避債務，非可因之推論其入會之初即具不法所有
    意圖始有此積極逃避債務處分財產之行為，被告依法本有自由處分其財產之權利
    ，除非其處分所有財產之時機，係在於自訴人已取得執行名義，將強制執行之際
    ，否則仍為合法之行為，因而亦不能因被告將其名下土地移轉登記於其弟劉漢新
    名下，即認有詐欺之不法意圖。
六、再查，被告雖於八十八年五月六日以「買賣」為原因，將座落於高雄市○○區○
    ○段二小段○八九地號之土地移轉登記於其弟名下，有劉漢新與乙○○之買賣契
    約書影本乙紙、地政規費繳款書影本乙紙、印鑑證明影本乙紙、戶籍謄本三紙，
    足資佐證，然姑不論其買賣是否真實，被告於移轉登記之同時亦有繳交贈與稅有
    贈與稅繳清證明書影本乙紙在卷足參，足見被告亦無使公務員登載不實事項於公
    文書上之罪嫌。
七、綜上各情相互參酌，被告辯稱絕無詐欺故意，事後難以支付會款，僅因失業而無
    收入所致，被告並無施用詐術使自訴人陷於錯誤之情事，尚堪採信。衡情本件應
    屬兩造間之民事債務糾葛，與詐欺罪之構成要件尚屬有間，本院自難遽以詐欺罪
    相繩。此外又查無其他任何積極之證據，足認被告有上述詐欺及使公務員登載不
    實之犯行，揆之上開說明，被告被訴詐欺等罪尚屬不能證明。原審因予諭知無罪
    之判，經核於法並無不合，自訴人上訴意旨仍執前詞，指摘原判決採證不當，為
    無理由，自應由本院將上訴駁回。
據上論結，應依刑事訴訟法第三百六十八，判決如主文。
中    華    民    國      八十九      年      五      月      十一      日
                                  臺灣高等法院臺南分院刑事第四庭
                                      審判長法官  陳    義    仲
                                            法官  宋    明    蒼
                                            法官  蔡    崇    義
右正本證明與原本無異。
不得上訴。
                                      法院書記官  李    育    儒
中    華    民    國      八十九      年      五      月      十六      日


司法院資訊處製作；財團法人民間司法改革基金會備份。
